臺灣臺中地方法院刑事判決
110年度金訴字第614號
公  訴  人  臺灣臺中地方檢察署檢察官
被      告  朱程希




選任辯護人  廖學能律師
被      告  賴淑美



選任辯護人  王耀賢律師
上列被告因違反銀行法等案件，經檢察官提起公訴（109年度偵
字第15286號、第32098號），本院判決如下：
    主    文
朱程希共同犯銀行法第一百二十五條第一項前段之非法經營銀行
業務罪，處有期徒刑壹年捌月;又共同犯銀行法第一百二十五條
第一項前段之非法經營銀行業務罪，處有期徒刑壹年柒月。應執
行有期徒刑壹年拾月。緩刑肆年，應於緩刑期間內依附件所示本
院調解程序筆錄及和解協議書所載條件，分別向被害人陳文情、
林寶春、蔡炎輝、葉百合、孔麗祝、古福光、陳美勤、林千惠支
付損害賠償。
賴淑美共同犯銀行法第一百二十五條第一項前段之非法經營銀行
業務罪，處有期徒刑參年參月。
朱程希未扣案之犯罪所得各新臺幣柒萬伍仟元、新臺幣柒萬肆仟
元，及賴淑美未扣案之犯罪所得新臺幣肆拾萬元，除應發還被害
人或得請求損害賠償之人外，均沒收，於全部或一部不能沒收或
不宜執行沒收時，追徵其價額。
朱程希其餘被訴部分無罪。 
    犯罪事實
一、賴淑美(對外自稱「賴美辰」)為中國大陸浙江省杭州市FAC
    數字資產時代公司(下稱FAC公司)之會員，因於民國107年間
    至朱程希提供其所經營位於臺中市○區○○路000號之「吳辣步
    歡」火鍋店消費，而認識朱程希，並介紹朱程希加入成為FA
    C公司會員後，渠2人均明知非銀行不得經營收受存款業務，
    竟為下列犯行:
  ㈠賴淑美、朱程希單獨或一同與FAC公司所屬不詳人員共同基於
    收受投資或使成為公司會員，向多數人或不特定之人收受款
    項或吸收資金而以收受存款論之犯意聯絡，由朱程希提供「
    吳辣步歡」火鍋店作為招攬不特定人投資之據點，並在該處
    舉辦之投資說明會，由朱程希或賴淑美擔任說明人，或透由
    下線會員向不特定人說明等方式，向不特定人鼓吹稱FAC公
    司與美國合眾銀行合作推出「FAC方案」，該方案之投資方
    式及獲利如下：「FAC公司推出之FAC方案，投資者先以手機
    連線至網際網路下載FAC公司之APP，設定帳號註冊成為會員
    ，並交付投資款項，大額投資款部分(如成為FAC公司VIP會
    之投資款)，係交予朱程希、賴淑美匯回FAC公司，待FAC公
    司確認已收到投資款後，即將80%「餘額」點數及20%【積分
    】點數直接撥付至投資人之APP投資帳戶內，小額投資款部
    分則係由朱程希、賴淑美等會員收取投資款後，將自己帳戶
    內之【餘額】及【積分】點數轉撥給投資人。以投資人民幣
    1萬元為例，投資者可換取FAC公司發行之【餘額】8000點及
    【積分】2000點，【餘額】部分可選擇變現為人民幣【惟餘
    額須1萬點以上始能變現，每1會員每週僅能變現人民幣500
    元，每月變現500元×4=2,000元人民幣，扣除手續費300元後
    ，實得2,000-300=1,700元人民幣】，由FAC公司將欲變現之
    餘額點數轉成現金，逕撥付至投資人之大陸聯銀卡帳戶內；
    若不直接自FAC公司變現，或因餘額不足、未申請取得大陸
    銀聯卡帳戶等問題而無法直接自FAC公司變現，則可在朱程
    希之【吳辣步歡】火鍋店或FAC公司即將於臺灣設置之其他
    特約商城內，以1：1之比率折抵現金消費購買商品，另亦可
    在會員間進行商品買賣等交易，或與朱程希、賴淑美等會員
    進行點數移轉之變現交易；若不變現亦不折抵消費或進行商
    品買賣等交易，可將【餘額】點數乘以6倍轉變成【積分】
    點數，例如：若將【餘額】8000點全部投入，即可轉成8000
    *6=4萬8000點積分，連同最初獲得之2000點共5萬點積分，
    每日登入FAC公司之APP，即可獲得100點積分(5萬點×0.2%=1
    00點)轉成之餘額。【積分】點數之用途部分：投資者可透
    過每日登入FAC公司之APP，將【積分】點數0.2%移轉為【餘
    額】(投資人稱為【紅包】，以前開投資人民幣1萬元為例，
    投資者獲得之【積分】2000點，每日登入FAC公司之APP，即
    可獲得【積分】2000點乘以0.2% =4之【餘額】點數)」。而
    一同招攬附表一編號1、3、4、6之陳文情等4人，並由朱程
    希獨自招攬附表一編號2之林寶春，由賴淑美獨自招攬附表
    一編號5之游佑章，投資FAC方案，而於附表一所示期間投資
    如附表一所示款項，以此方式未經許可從事銀行投資業務。
  ㈡朱程希另與FAC公司所屬不詳人員共同基於收受投資，向多數
    人或不特定之人收受款項或吸收資金而以收受存款論之犯意
    聯絡，於107年11月、108年間，自行吸收附表二所示之葉百
    合、孔麗祝、袁藝珊、古福光、周莉欣、洪淑茹、林寶春、
    陳楊秀蘭、陳美勤、林千惠、方姵慈等小額投資人，簽立「
    聚寶盆合約書」，約定由葉百合等小額投資人向朱程希出資
    認股，朱程希再將籌集自眾人之投資額作為投資FAC方案之
    投資款，並約定「以1股1萬元新臺幣（下同）入股，每股第
    三個月起，每個月分3,000元現金連續4個月」、「於分紅期
    滿後，每月打入餘額300至FAC取消6倍為止」，由朱程希擔
    負保證付款及分紅責任(被害人、投資時間、投資金額、認
    股數、每月紅利餘額、已否分紅等，詳附表二所示)，而未
    經許可從事銀行投資業務。
二、案經法務部調查局航業調查處移送移送臺灣臺中地方檢察署
    檢察官偵查起訴。
    理    由
壹、有罪部分
一、證據能力
　　本案認定事實所引用之被告以外之人於審判外之言詞或書面
    證據等供述證據，公訴人、被告及辯護人在本庭審理時均同
    意作為證據使用，復經本庭審酌認該等證據之作成無違法、
    不當或顯不可信之情況，依刑事訴訟法第159條之5第1項規
    定，均有證據能力；又本案認定事實引用之卷內其餘非供述
    證據，並無證據證明係公務員違背法定程序取得，依同法第
    158條之4規定反面解釋，亦均有證據能力。
二、認定犯罪事實所憑證據及理由
    上揭犯罪事實，業據被告朱程希於本院準備程序及審理時坦
    承不諱(見本院卷1P297、本院卷2P257)。訊據被告賴淑美則
    矢口否認有何違反銀行法之犯行，辯稱:伊沒有擔任說明人
    ，伊只有幫被告朱程希匯款1、2次至FAC公司，且本案之被
    害人都不是伊所招攬的云云;辯護人亦辯稱:依證人陳文情等
    人於本院審理時之證述內容，證人陳文情、林寶春、周莉欣
    、李家芊、蔡炎輝均非因被告賴淑美說明而加入FAC公司會
    員，亦非經由被告賴淑美收取投資款，證人游祐章證稱係直
    接經由被告賴淑美介紹加入FCA公司會員，並直接交付投診
    款項予被告賴淑美之情事，則與證人江村玲證述內容有所不
    符，且證人游祐章交付款項亦欠缺憑證，至被告朱程希所為
    不利於被告賴淑美之證述內容，則有全盤諉過予被告賴淑美
    之甚大可能，該等不利被告賴淑美之證述亦非可採云云。
　㈠被告朱程希部分(即附表一編號1至4、6及附表二)
　1.訊據被告朱程希自白犯罪事實一㈠、㈡之犯行，就犯事實事一
    ㈠部分，並有證人陳文情於警詢時、偵查中及本院審理時之
    證述，證人林寶春於警詢時及本院審理時之證述，證人李家
    芊於警詢時及本院審理時之證述，證人蔡炎輝於警詢時及本
    院審理時之證述，證人周莉欣於警詢時、偵查中及本院審理
    時之證述可按(見偵15286卷P85至89、核交卷P51至52、本院
    卷2P72至83，見偵15286卷P107至112、本院卷2P84至90，偵
    15286卷P125至131、本院卷2P128至138，偵15286卷P137至1
    43、本院卷2P138至144，偵15286卷P121至124、核交卷P37
    至39、本院卷2P104至116)，且有被告朱程希「吳辣步歡」
    火鍋店名片影本1張、「吳辣步歡」火鍋店投資說明會現場
    及店外蒐證照片、FAC數字資產時代網頁截圖照片(見偵1528
    6卷P91、P92至106、P104)、證人周莉欣之匯款申請書、被
    告賴淑美提出之被證1即FAC透過微信通訊軟體發出之文宣等
    資料、被證2即FAC錢包靜態收益之文宣資料、被證3即FAC聯
    付國際官方公告之列印本、被證4即被告朱程希所經營火鍋
    店之FAC聯付支付系統招牌照片列印本、被證6即被告朱程希
    以LINE通訊軟體發訊息邀請出席其在所經營火鍋店內所舉辦
    FAC推廣說明會之列印本、FAC提現規則及相片各1張、證人
    林寶春之匯款資料(見核交卷P43、P69至97、P101、P161至1
    63、P167至169)附卷可佐;就犯罪事實一㈡部分，並有證人周
    莉欣於偵查中之證述(見核交卷P37至39)可按，且有聚寶盆
    合約書(見核卷卷P139至159)附卷可佐。足認被告朱程希上
    開自白核與事實相符，堪予採信。
  2.按銀行法第29條第 1項規定，除法律另有規定外，非銀行不
    得經營收受存款、受託經理信託資金、公眾財產或辦理國內
    外匯兌業務；其違反此項規定者，應依同法第 125條規定論
    處；所謂「收受存款」，依同法第5條之1規定，係指向不特
    定多數人收受款項或吸收資金，並約定返還本金或給付相當
    或高於本金之行為；又同法第29條之1規定，以借款、收受
    投資、使加入為股東或其他名義，向多數人或不特定之人收
    受款項或吸收資金，而約定或給付與本金顯不相當之紅利、
    利息、股息或其他報酬者，以收受存款論；另銀行法上開規
    定，其規範目的在保障社會投資大眾之權益，及有效維護經
    濟金融秩序，條文既未規定行為人之主觀構成要件，祇須未
    經依法核准許可，擅自實行本法第29條之 1所定與收受存款
    相當之客觀構成要件行為，即足以成立同法第125條第1項之
    罪（最高法院 100年度台上字第3412號刑事判決意旨參照）
    。查被告朱程希就犯罪事實一㈠部分，係以上開「FAC投資方
    案」向證人陳文情等人招攬或收取投資資金，而單以「餘額
    」直接向FAC公司變現，不另計「積分」尚得轉成「餘額」(
    即另領取【紅包】)之情形，每1萬點「餘額」，每月可實領
    1,700元人民幣，但投資1萬元人民幣係取得8000點「餘額」
    及2000分「積分」(即折算餘額比例為8成)，依此計算，投
    資利息為月息1,700/1萬×0.8=13.6%，年息高達163.2%;就犯
    罪事實一㈡部分，排除保證每萬元償付分紅12,000元部分，
    單以於分紅期滿後每萬元按月打入「餘額」點數300(相當30
    0元人民幣)計算，投資利息為月息300*4(人民幣兌換新臺幣
    之大約匯率)/1萬=12%，年息高達144%；足認被告朱程希就
    犯罪事實一㈠、㈡投資方案，所承諾給予之投資利息，均高過
    國內合法金融機構之定存利率甚多，顯已達足使社會大眾難
    以抗拒而輕忽低估風險之程度，而屬銀行法第29條之1之「
    與本金顯不相當之報酬」之「準收受存款」，其所為均確已
    成立銀行法第125條第1項前段之非法經營銀行業務犯行。 
　㈡被告賴淑美部分(即附表一編號1、3至6)
　1.證人陳文情、周莉欣、李家芊、蔡炎輝部分
　　按共同實施犯罪行為之人，在合同意思範圍以內，各自分擔
    犯罪行為之一部，相互利用他人之行為，以達其犯罪之目的
    者，即應對於全部所發生之結果，共同負責（最高法院28年
    上字第3110號判例可資參照）。又共同正犯之行為人已形成
    一個犯罪共同體，彼此相互利用，並以其行為互為補充，以
    完成共同之犯罪目的。故其所實行之行為，非僅就自己實行
    之行為負其責任，並在犯意聯絡之範圍內，對於他共同正犯
    所實行之行為，亦應共同負責，此即所謂「一部行為全部責
    任」之法理（最高法院最高法院100 年度台上字第5925號刑
    事判決意旨參照）。經查:
　⑴依證人陳文情於本院審理時具結證稱:投資FAC方案而向被告
    朱程希兌現未果後，經證人周莉欣介紹認識被告朱程希之上
    線被告賴淑美，被告賴淑美並表示「她(即被告賴淑美，下
    同)說以後會從大陸拿一些錢回來給我們」、「她可以跟大
    陸那邊得到錢，她可以發錢給我們」等語(見本院卷P72至83
    );證人周莉欣於本院審理時具結證稱:係被告賴淑美教伊註
    冊登入FAC公司的APP，成為FAC會員，且被告賴淑美亦曾在
    「吳辣步歡」火鍋店舉辦之FAC方案說明會中，講過1次FAC
    方案，而於向被告朱程希兌現未果後，被告賴淑美有主動聯
    繫伊帶同證人陳文情等人在外見面，並表示「她(即被告賴
    淑美，下同)跟我說妳所有的朋友在FAC 有受傷，妳請他們
    過來，我想說她要幫朱程希解決最好，然後我就叫他們過來
    ，又講要拿錢買什麼，陳文情聽一聽就不要了」等語(見本
    院卷2P104至115);證人李家芊於本院審理時具結證稱:「(辯
    護人王耀賢律師問:妳說朱程希的上手賴淑美主動來找我們
    【參見偵15286卷P129證人李家芊於警詢時證稱【我們找朱
    程希解決，但他都不理，後來其上手賴美純主動投我們投資
    者，表示FAC公司要將我們會員所投資的款項轉換成數位貨
    幣，並在虛擬貨幣交易所上市，...，但是因為對要再投資
    一筆錢，我並沒有繼續投資】，妳為何會認為賴淑美是朱程
    希的上手？)因為說明會的時候，賴淑美有來解釋(未來FAC
    方向)，我去的1 、2 次說明會，賴淑美都有在場，過年她
    還有來發1次紅包。」等語(見本院卷2P135至136);證人蔡蔡
    炎輝於本院審理時具結證稱:伊參加過「吳辣步歡」火鍋店
    舉辦之FAC方案說明會4、5次，被告賴淑美都有在場，且都
    是由被告朱程希、賴淑美2人說明FA方案等語(見本院2P138
    至143)。已見被告賴淑美與被告朱程希間對於證人陳文情、
    周莉欣、李家芊、蔡炎輝等人投資FAC方案乙事，應存有犯
    意聯絡，且有合作分工，否則被告賴淑美於證人陳文情等人
    向被告朱程希兌現未果後，豈會由其出面表示連絡FAC司處
    理兌現事宜或藉此為由邀約再為投資FAC公司?或且，由其在
    FAC方案說明會中，出面說明FAC方案。
  ⑵又被告賴淑美亦未否認一開始係由其引介被告朱程希至大陸
    認識FAC公司傅姓總經理等人，其後，被告朱程希即同意投
    資成為FAC公司會員，並以「吳辣步歡」火鍋店作為FAC方案
    投資據點，且於證人陳文情、周莉欣、李家芊、蔡炎輝等人
    投資FAC方案之期間，被告賴淑美亦曾多次傳送FAC方案資料
    予被告朱程希，被告朱程希如有FAC方案問題亦係向被告賴
    淑美詢問解決等情，亦有被告朱程希提出之其與被告賴淑美
    間對話往來截圖在卷為證(見本院卷1P125至154、P167至220
    )，可見被告賴淑美除引介被告朱程希投資FAC公司(即被告
    賴淑美確為被告朱程希之上線)外，對於被告朱程希以「吳
    辣步歡」火鍋店作為FAC方案投資據點，招攬證人陳文情等
    人投資FAC方案乙事，亦有以居中提供投資資料或居中連繫
    解決會員問題方式，加以參與，益證被告賴淑美與被告朱程
    希對於證人陳文情等人投資乙事確有犯意聯絡及行為分擔。
    再者，依被告賴淑美於警詢時供稱「朱程希、蔡炎輝、羅明
    鴻及周莉欣各合資23萬元，共92萬元(折合人民幣20萬元)，
    是他們陸續匯款到我大陸我國農業銀行帳戶內，我再轉給FA
    C公司」、「因為他們對FAC公司不熟，所以我才幫他們將投
    資款匯給FAC公司」等語(見偵15286卷P62)，益徵被告賴淑
    美係被告朱程希與FAC公司間之居中連繫窗口，且經手證人
    周莉欣、蔡炎輝等人之投資款項，其與被告朱程希間應具犯
    意聯絡及行為分擔甚明，被告賴淑美辯稱並未參與證人陳文
    情等人投資及辯護人辯稱未經手投資款等事項而無犯意聯絡
    、行為分擔等情，顯係卸責之詞，不足為採。
　2.證人游祐章部分
　　證人游祐章於本院審理時具結證稱:伊係經證人江村鈴介紹
    認識被告賴淑美，並經被告賴淑美招攬同意投資FAC方案，
    共計現金約40多萬近50萬元，係將投資款交予證人江村鈴之
    上線即被告賴淑美等語(見本院卷2P116至127)，核與其警詢
    時之證述內容(見偵15286卷P131至136)大致一致，且與證人
    江村玲於本院審理時具結證稱:伊介紹證人游祐章認識被告
    賴淑美，證人游祐章就與被告賴淑美直接瞭解FAC方案，且
    被告游祐章之投資款項，都是由伊轉交或直接交予被告賴淑
    美等語(見本院卷2P209至224)，亦大致相符，足見證人游祐
    章證稱上情確非無稽。再者，依被告賴淑美於警詢時供稱:
    「只是將餘額點數賣給匯游祐章、陳秀盆、張長佶及江村鈴
    鈴，收取新臺幣現金」、「我有幫忙游祐章、蔡炎輝、陳秀
    盆等人變現」等語(見偵15286卷P61、P69)，被告賴淑美確
    以販賣「餘額」點數方式招攬證人游祐章投資FAC方案，並
    向證人游祐章收取投資款項，益證證人游祐章證稱上情為真
    。而證人游祐章、江村玲僅係就證人游祐章部分投資款，是
    否經由證人江村玲交付被告賴淑美乙事，所為證述有所出入
    ，但仍一致證述游祐章之投資款係由被告賴淑美所收取，是
    上開證述有所出入之情，對於證人游祐章投資款係由被告賴
    淑美收取乙事之認定，尚不生防礙;又證人游祐章投資FAC方
    案，係向被告賴淑美換取「餘額」、「積分」作為交款憑證
    ，與一般投資以合約、票據作為交款憑證情形並非相同，且
    於案發後，FAC公司APP亦已無法登錄(見交查卷P25之被告朱
    程希供述)，證人游祐章嗣後無法提出客觀交款憑證，亦事
    出有因，尚不得因此即認證人游祐章證稱交款予被告賴淑美
    及其交款數額等情事，有所不實，是辯護人以證人游祐章部
    分證述與證人江村鈴之證述不符等情事，抗辯被告賴淑美未
    參與招攬人游祐章投資FAC方案乙情，仍非可採。
  ㈢綜上，本案事證明確，被告2人上開犯行均堪認定，應依法論
    罪科刑。　　
三、論罪科刑
　㈠核被告朱程希就犯罪事實一㈠(即附表一編號1至4、6)及犯罪
    事實一㈡所為，均係犯銀行法第125條第1項前段之非法經營
    銀行業務罪;被告賴淑美就犯罪事實一㈠(即附表一編號1、3
    至6)所為，係犯銀行法第125條第1項前段之非法經營銀行業
    務罪。
　㈡被告2人與FAC公司所屬不詳人員間就犯罪事實一㈠附表一編號
    1、3、4、6之犯行，及被告朱程希與FAC公司所屬不詳人員
    間就犯罪事實一㈠編號2及犯罪事實一㈡犯行，以及被告賴淑
    美與FAC公司所屬不詳人員間就犯罪事實一㈠附表一編號5之
    犯行，均有犯意聯絡及行為分擔，應依刑法第28條規定，論
    以共同正犯。
  ㈢按刑事法若干犯罪行為態樣，本質上原具有反覆、延續實行
    之特徵，立法時既予特別歸類，定為犯罪構成要件之行為要
    素，則行為人基於概括之犯意，在密切接近之一定時、地持
    續實行之複次行為，倘依社會通念，於客觀上認為符合一個
    反覆、延續性之行為觀念者，於刑法評價上，即應僅成立一
    罪。學理上所稱「集合犯」之職業性、營業性或收集性等具
    有重複特質之犯罪均屬之，例如經營、從事業務、收集、販
    賣、製造、散布等行為概念者是（最高法院95年度台上字第
    1079號判決要旨參照）。亦即立法者針對特定刑罰規範之構
    成要件，已預設其本身係持續實行之複次行為，具備反覆、
    延續之行為特徵，故將之總括或擬制成一個構成要件之「集
    合犯」行為，因刑法評價上為構成要件之行為單數，屬包括
    一罪之實質上一罪，應僅成立一罪。是被告2人就犯罪事實
    一㈠犯行及被告朱程希就犯罪事實一㈡犯行，其行為性質均具
    有營業性及反覆性，揆諸前開說明，均應認為係集合多數犯
    罪行為而成立獨立犯罪型態之「集合犯」，各應僅成立1次
    非法經營銀行業務罪。 　
　㈣按刑法第59條規定犯罪之情狀可憫恕者，得酌量減輕其刑，
    其所謂「犯罪之情狀」，與同法第57條規定科刑時應審酌之
    一切情狀，並非有截然不同之領域，於裁判上酌減其刑時，
    應就犯罪一切情狀（包括第57條所列舉之10款事項），予以
    全盤考量，審酌其犯罪有無可憫恕之事由（即有無特殊之原
    因與環境，在客觀上足以引起一般同情，以及宣告法定低度
    刑，是否猶嫌過重等等），以為判斷（最高法院95年度台上
    字第6157號判決意旨參照）。復按銀行法第125條第1項前段
    之非銀行不得經營收受存款、受託經理信託資金、公眾財產
    或辦理國內外匯兌業務罪，法定刑為「3年以上10年以下有
    期徒刑，得併科新臺幣1千萬元以上2億元以下罰金」之重罪
    ，立法意旨之所以從重訂定該條之法定刑，乃鑑於社會上非
    法投資公司以高利吸引民眾投入資金，其所吸收之資金規模
    ，甚至不遜於地區合作社及中小企業銀行者，投資公司以高
    利向社會不特定之多數人收受款項或吸收資金，給予憑證，
    約定返還本金或高利之行為，不僅造成銀行存款之流失，更
    重要者係各投資公司於高利率之壓力下，大多從事炒做股票
    、外匯、房地產等投機性活動，經營風險偏高，一旦經濟不
    景氣或一時之週轉不靈，均有釀成金融風暴之可能，且該等
    投資公司並非銀行，既未依法計繳存款準備金，其資金運用
    ，亦不在銀行法約束之列，如允許一般投資公司向社會大眾
    收受存款，一旦失敗，甚至惡性倒閉，廣大存款人之利益必
    難獲得確保，而衍生諸多社會問題，造成社會大眾財產上之
    損害，並損害國家正常之經濟及資金活動，因之該條重罰之
    目的在於藉由嚴懲地下投資公司以杜絕銀行法第29條所稱之
    非銀行不得經營「收受存款」或「受託經理信託資金」。查
    被告朱程希犯後坦承犯行，並積極尋求與被害人和解或調解
    ，而已與證人陳文情、林寶春、蔡炎輝(即附表一編號1、2
    、6及附表二編號7)及被害人葉百合、孔麗祝、古福光、陳
    美勤、林千惠(即附表二編號1、2、4、9、10)等人成立調解
    或達成和解，有和解協議書、本院調解程序筆錄(見本院卷2
    P171至173、P187至189、P289至297)附卷可佐，足認被告朱
    程希已具悔意;又被告朱程希就犯罪事實一㈠犯行，所參與投
    資款項為200多萬元(即附表一編號1至4、6)，且投資金額較
    大款項，僅係經手後透由被告賴淑美交予FAC公司，而就犯
    罪事實一㈡犯行，所吸收之資金僅為25萬元，核其所為與一
    般從事非法吸金業務者相比，尚屬輕微，是審酌其犯後態度
    、犯罪情節，倘科以法定最低度刑為 3年以上，顯屬過重，
    其本案犯行有情輕法重情形，爰依刑法第59條規定酌量減輕
    其本案犯行刑度。 　　
　㈤爰以被告之責任為基礎，審酌:1.被告2人未經主管機關許可
    ，非法以上開投資方案對外取投資資金，破壞金融交易秩序
    及安全，造成證人陳文情等投資人受有損害，所為均應予非
    難。2.被告朱程希犯後坦承犯行，並已與部分被害人和解或
    成立調解之犯後態度。3.被告2人自陳之智識程度、家庭經
    濟狀況暨渠2人分工角色、所生實害情形、前科素行等一切
    情狀，分別量處如主文所示之刑，並考量被告朱程希先後2
    次犯行期間重疊、招攬投資行為有所關聯等情事而為整體評
    價，定其應執行刑，以示懲戒。
四、緩刑
　　末查被告朱程希未曾因故意犯罪受有期徒刑以上刑之宣告，
    有臺灣高等法院被告前案紀錄表在卷可佐，其因一時失慮，
    致罹刑章，固非可取，惟其犯後坦承犯行，對於司法資源有
    一定程度的節省，且積極尋求與被害人和解或調解，並與部
    分被害人達成和解或成立調解，僅因部分被害人未到、無調
    解意願(被害人袁藝珊、陳楊秀蘭、方姵慈部分，見本院卷2
    P46-1本院電話紀錄表)或賠償金額認知差距(被害人周莉欣
    、李家芊部分)等情事，未能與全部被害人和解，可見其確
    有悔悟之心；而被告亦因FAC方案，投入自有資金而有損失
    ，本身亦兼具FAC方案之被害人身分，且僅係FAC公司外圍招
    攬人員，非屬FAC公司之核心人物，信其經此偵審程序及刑
    之宣告後，當知所警惕，而無再犯之虞，故認對其上開所宣
    告之刑，以暫不執行為適當，爰依刑法第74條第1項第1款之
    規定，宣告緩刑4年，以勵自新。惟為確保被告朱程希於緩
    刑期間，就已和解或成立調解部分，能按和解或調解條件履
    行，以確實收緩刑之功效，爰依同條第2項第3款之規定，命
    被告應於緩刑期間內，依附件所示本院調解程序筆錄、和解
    協議書所載條件支付損害賠償。另按刑法第75條之1第1項第
    4款規定，被告朱程希違反本院所定上開命依約支付損害賠
    償之事項情節重大，足認原宣告之緩刑難收其預期效果，而
    有執行刑罰之必要者，得撤銷其緩刑之宣告，附此敘明。
五、沒收
    按犯罪所得之沒收或追徵，在於剝奪犯罪行為人之實際犯罪
    所得，使其不能坐享犯罪之成果，以杜絕犯罪誘因，性質上
    屬類似不當得利之衡平措施。苟無犯罪所得，解自不生利得
    剝奪之問題。2 人以上共同犯罪，關於犯罪所得之沒收或追
    徵，倘個別成員並無犯罪所得，且與其他成員對於所得亦無
    事實上之共同處分權時，即無「利得」可資剝奪，故共同正
    犯所得之沒收或追徵，應就各人所分得者為之。又銀行法第
    136 條之1 關於犯罪所得沒收之規定，於107 年1 月31日公
    布，同年2 月2 日施行，將原規定「犯本法之罪，因犯罪所
    得財物或財產上利益，除應發還被害人或得請求損害賠償之
    人外，屬於犯人者，沒收之。如全部或一部不能沒收時，追
    徵其價額或以其財產抵償之。」修正為「犯本法之罪，犯罪
    所得屬犯罪行為人或其以外之自然人、法人或非法人團體因
    刑法第38條之1 第2 項所列情形取得者，除應發還被害人或
    得請求損害賠償之人外，沒收之。」此修正後之新規定，既
    在刑法修正沒收規定生效之後，始修正施行，自應回歸「特
    別法優於普通法」原則，亦即關於違反銀行法案件之沒收犯
    罪所得，應優先適用修正後銀行法第136 條之1 規定。其中
    ，新規定所稱「除應發還被害人或得請求損害賠償之人外，
    沒收之」，乃側重在剝奪犯罪行為人，禁制其從犯罪中，取
    得並保有所有權之財物，而將該所得強制收歸國家所有（最
    高法院109 年台上字第4676號判決意旨參照）。故於判決時
    應依上開銀行法條文文義所定「除應發還被害人或得請求損
    害賠償之人外」附加之條件方式於主文諭知沒收、追徵，以
    利該等被害人或得請求損害賠償之人，於案件判決確定後，
    得向執行檢察官聲請發還或給付，方符合法條文義及立法意
    旨。經查:
　1.證人李家芊部分(即附表一編號5部分)，係以被告朱程希之
    欠款75,000元抵償而向被告朱程希換取「餘額」方式，投資
    FAC方案(見偵15286卷P125至126)，是此部分未扣案之犯罪
    所得75,000元，為被告朱程希所取得支配，應依銀行法第13
    6 條之1規定，於被告朱程希犯行項下，宣告除發還被害人
    或得請求損害賠償之人外，沒收，於全部或一部不能沒收或
    不宜執行沒收時，追徵其價額。
　2.被告朱程希就被害人袁藝珊、證人周莉欣、被害人洪淑茹、
    陳楊秀蘭、方姵慈部分(即附表二編號3、6、8、11部分)，
    係招攬渠等簽立聚寶盆合約書，並分別收取2萬元、1萬元、
    2萬元、2萬元、1萬元投資款，由自己擔任保證付款及分紅
    責任，是該等投資款應認係被告朱程希取得之犯罪所得，扣
    除證人周莉欣、被害人洪淑茹已各獲分紅3,000元、3,000元
    (P147至149)，而應認已實際合法發還被害人，依刑法第38
    條之1第5項規定，不予宣告沒收或追徵外，其餘未扣案之犯
    罪所得74,000元(2萬+1萬+2萬+2萬+1萬-3,000元、3,000=74
    ,000)，則應依銀行法第136 條之1規定，於被告朱程希犯行
    項下，宣告除發還被害人或得請求損害賠償之人外，沒收，
    於全部或一部不能沒收或不宜執行沒收時，追徵其價額。
　3.被告賴淑美就證人游祐章部分(即附表一編號5部分)，係向
    證人游祐章收取投資款而將自己之「餘額」點數換取予證人
    游祐章乙情，為被告賴淑美所供認(見偵15286卷P61)，而證
    人游祐章則證稱係投資FAC方案40多萬近50萬元(按罪疑唯輕
    ，以最低額40萬元計之)，是此部分未扣案之犯罪所得40萬
    元，應依銀行法第136 條之1規定，於被告賴淑美犯行項下
    ，宣告除發還被害人或得請求損害賠償之人外，沒收，於全
    部或一部不能沒收或不宜執行沒收時，追徵其價額。　　
　4.被告朱程希就證人陳文情、林寶春(即附表一編號1、2及附
    表二編號7)及被害人葉百合、孔麗祝、古福光、陳美勤、林
    千惠(即附表二編號1、2、4、9、10)部分，該等小額投資款
    係由被告朱程希收取投資款而將自己「餘額」點數取換取予
    證人陳文情、林寶春等人，或由被告朱程希收取投資款後，
    由自己擔任保證付款責任，是該等投資款應認係被告朱程希
    取得之犯罪所得，惟被告朱程希已與渠等和解戓成立調解，
　　且證人陳文情、林寶春、被害人葉百合、孔麗祝曾向被告朱
    程希兌現或獲取部分分紅，是扣除證人陳文情、林寶春、被
    害人葉百合、孔麗祝已為兌現或獲取分紅部分，應認已實際
    合法發還被害人，依刑法第38條之1第5項規定，不予宣告沒
    收或追徵外，其餘未扣案之犯罪所得，證人陳文情等人依和
    解或成立調解條件，即可向被告朱程希請求獲償，使被告朱
    程希無從保留此部分犯罪所得，倘再為宣告沒收，將使被告
    朱程希受雙重追償，不免過苛，爰依刑法第38條之2第2項規
    定，不予宣告沒收或追徵。
　4.被告2人就證人周莉欣、蔡炎輝(即附表一編號3、6)部分，
    被告2人就此部分大額投資款，已分別供稱係收取後透由被
    告賴淑美交予FAC公司(見偵15286卷P37至40、P61至62)，亦
    無事證顯示該等投資款仍由被告2人保有支配而具共同處分
    權，是該等犯罪所得，尚難於被告2人犯行項下宣告沒收，
    附此敘明。
六、不另為無罪諭知部分
　　公訴意旨雖另認被告2人就證人葉隆慶以販售商品換取「餘
    額」點數1萬點(即起訴書附表1編號3)，證人李家芊以販售
    商品換取「餘額」點數2,1739點(即起訴書附表1編號5投資
    金額175,000元扣除證人李家芊以被告朱程希欠款75,000元
    投資部分，所餘款項10萬元，折算之「餘額」點數)，證人
    胡襄民販售商品換取「餘額」點數1萬點(即起訴書附表1編
    號6)及證人周莉欣逾104萬元部分之投資金額96萬元(即起訴
    書附表1編號4投資金額200萬元扣除諭知有罪部分投資金額1
    04萬元【附表一編號3】，所餘款項96萬元)，均亦涉犯非法
    經營銀行業務罪;被告賴淑美就證人林寶春投資部分(即附表
    一編號2)，被告朱程希就證人游祐章投資部分(即附表一編
    號5)，亦屬共同正犯，而亦分別涉犯非法經營銀行業務罪等
    語。然查:
　㈠以販售商品換取「餘額」方式投資，並非以款項或資金投資
    ，核與銀行法第29條之1規定「向多數人或不特定之人收受
    款項或吸收資金」文義，已有不符，再證人葉隆慶、李家芊
    、胡襄民亦未證稱提及係向被告2人販售商品換取「餘額」
    點數，該等販售商品利益並非被告2人所收取、吸收或經手
    ，是被告2人就證人葉隆慶、李家芊、胡襄民販售商品換取
    「餘額」部分，尚與非法經營銀行業務罪之構成要件有所不
    符。
　㈡證人周莉欣於警詢時係證稱:「加上我以現金投資，總共投資
    約104萬元」等語(見偵15286卷P121至124)，於偵查中則係
    證稱:「陸續共約200萬元，我一開始匯23萬給朱程希的帳戶
    ，另外再給朱程希69萬元現金，然後他用APP移轉點點數給
    我，我也會在網路上賣花生，請買方移轉FAC公司點數給我
    ，當作商品報酬」等語(核交卷P38)，已見證人周莉欣對於
    投資數額之證述內容，有前後不一情形，且其於偵查中所證
    200萬元投資數額，除現金投資外，顯然包括以販售商品換
    取點數方式，所抵算之投資款，此部分則同前述所述，核與
    非法經營銀行業務罪之構成要件尚有不符，從而，按罪疑有
    利被告原則，自應以證人周莉欣於警詢時所證現金投資數額
    104萬元，認定被告2人就證人周莉欣之違法犯行，而逾104
    萬元部分，則難認證據已足以證明被告2人亦成立犯罪。
　㈢證人林寶春雖證稱係由被告朱程希招攬，並交付款項予被告
    朱程希，然其於警詢時及本院審理時所為證述，則全然未曾
    提及被告賴淑美有所參與，或其與被告賴淑美間有何往來接
    觸，實難認被告賴淑美就證人林寶春投資部分，有何犯意聯
    絡及行為分擔。至被告朱程希雖於本院審理時證稱「(檢察
    官的4萬6000元是否你收走的?)這是我收走往上交的，因為
    我點數不夠，我就是要跟賴淑美買點數」等語(見本院卷2P2
    32)，惟被告朱程希同為本案被告，不免將自己責任推委予
    被告賴淑美，自難單憑其供證，即遽認被告賴淑美就證人林
    寶春投資乙事，亦成立違反銀行法犯行。
　㈣證人游祐章於警詢時及本院審理時所為證述，並未提及其決
    定投資或交付投資款與被告朱程希有何關聯，且本案亦無事
    證顯示證人游祐章之投資與被告朱程希有關，是此部分證據
    顯不足證明被告朱程希亦涉有違反銀行法犯行。
　㈤綜上，難認被告2人有何公訴意旨所指上開犯行，惟此部分如
    成罪，則與被告2人前開諭知有罪之犯罪事實一㈠部分，為屬
    事實上一罪關係，爰不另為無罪之諭知。
貳、被告朱程希無罪部分
一、公訴意旨略以:被告朱程希(以下所稱被告均指被告朱程希)
    可預見若提供金融機構帳戶供不詳身分之人使用，可能遭詐騙
    集團利用於遂行財產上犯罪之目的，竟仍基於幫助詐欺取財及
    幫助洗錢之不確定故意，於109年8月14日前之某日某時許，
    在某不詳地點，將其所申辦之凱基商業銀行帳號000-000000
    0000000000號帳戶(下稱：凱基帳戶)提供予某真實姓名年籍
    不詳之詐欺集團成員。嗣該成員及所屬之詐欺集團其他成員
    取得朱程希上開帳戶後，即意圖為自己不法之所有，基於詐
    欺之犯意聯絡，於109年8月14日以LINE暱稱「Adams-MT5」
    向告訴人陳慶豪佯稱如加入「Meta Trader 5投資」即可獲
    利云云，致告訴人陷於錯誤，依對方指示於109年8月14日16
    時55分許、16時59分許，轉帳5萬元、2萬元之金額至朱程希
    上開帳戶內。嗣告訴人上網發覺Meta Trader 5乃詐騙軟體
    ，始知受騙。因認被告涉犯刑法第339條第1項、洗錢防制法
    第14條第1項、刑法第30條第1項之幫助詐欺取財、幫助洗錢
    等罪嫌。
二、按犯罪事實應依證據認定，無證據不得認定其犯罪事實；又
    不能證明被告犯罪者，應諭知無罪之判決，刑事訟訴法第15
    4條第2項、第301條第1項前段分別定有明文。次按事實之認
    定，應憑證據，如未能發現相當之證據，或證據不足以證明
    ，自不能以推測或擬制之方法，以為裁判之基礎；且認定犯
    罪事實所憑之證據，無論直接或間接證據，其為訴訟上之證
    明，須達於通常一般之人均不致有懷疑，而得確信其為真實
    之程度者，始得據為有罪之認定，倘其證明尚未達到此一程
    度，而有合理之懷疑存在時，尚難為有罪之認定基礎（最高
    法院81年度台上字第3539號判決、76年台上字第4986號判例
    意旨參照）。另按刑事訴訟法第161條已於91年2月8日修正
    公布，修正後同條第1項規定：檢察官就被告犯罪事實，應
    負舉證責任，並指出證明之方法。因此，檢察官對於起訴之
    犯罪事實，應負提出證據及說服之實質舉證責任，倘其所提
    出之證據，不足為被告有罪之積極證明，或其闡明之證明方
    法，無從說服法官以形成被告有罪之心證，基於無罪推定之
    原則，自應為被告無罪判決之諭知（最高法院92年台上字第
    128號判例意旨參照）。
三、本件公訴意旨認被告涉有幫助詐欺取財等罪嫌，無非以被告
    之供述、告訴人之指證、告訴人出具之LINE對話紀錄截圖、
    凱基帳戶立帳基本資料暨歷史交易明細等資料為論罪依據。
四、訊據被告堅決否認有何幫助詐欺取財等犯行，辯稱：伊向大
    陸前夫周浩然借款，且前夫要支付贍養費，有將帳戶提供予
    前夫匯款，伊以為告訴人之匯款是前夫所匯，事後才知道不
    是等語。經查:
  ㈠詐欺集團於上開時、地，以上開詐術詐使告訴人受騙，將上
    開款項匯入上開帳戶乙節，有告訴人於警詢時及偵查中之指
    證可按(偵32098卷P21至24、交查卷P23至25)，並有凱基帳
    戶交易明細表及告訴人出具之LINE對話紀錄截圖附卷可佐(
    見偵32098卷P37至45、P47至53)，固堪採信，惟詐欺集團取
    得上開帳戶作為收受告訴人等匯款所使用，其原因仍多，尚
    不得因此遽認被告有參與不法犯行。
　㈡被告辯稱因向前夫借款等情事，將上開帳戶提供予前夫匯款
    ，前夫並曾委託友人蔡宗佩、陳俊成匯款至上開帳戶等情，
    有被告出具之周浩然簽名證人證詞暨周浩然相關證件在卷可
    證(見交查卷P5至9)，且依被告提出之上開帳戶存摺影本及
    上開帳戶交易明細(見核交卷P165、偵32098卷P45)，亦顯示
    蔡宗佩、陳俊成確於109年8月11、14日有匯款至上開帳戶之
    情形，足見被告上開辯詞確屬有據，則被告既係將上開帳戶
    供匯入借款等目的作為己用，實難認其有將該帳戶另供他人
    非法使用之情形;況被告亦未否認該帳戶內款項均係由其提
    領使用，則倘被告係將帳戶供予詐欺集團非法使用，詐欺集
    團豈會容任由被告提領並獨享該帳戶內之詐欺贓款?是尚難
    僅因詐欺集團因不明原因(如被告前夫以地下匯兌方式匯款
    予被告，該參與詐欺贓款洗錢之地下匯兌集團，將上開帳戶
    提供詐欺集團，作為洗錢方式，甚或，被告前夫在被告不知
    情情形下，將上開帳戶提供予詐欺集團等原因)以上開帳戶
    作為收受詐欺贓款之情事，即認被告有將上開帳戶提供予他
    人為非法使用之行為。
　㈢再被告於案發後已與告訴人成立調解，同意賠付告訴人所受
    損害乙節，有本院調解程序筆錄在卷為憑(見交查卷P29至30
    )，可見被告於事後知情，已積極彌補告訴人所受損害，亦
    難認其就告訴人之匯款有何不法意圖。參以本案並無其他事
    證可資佐證被告係在知情下提供上開帳戶予他人非法使用或
    詐欺集團係直接自被告取得上開帳戶資料，是實無法單憑詐
    欺集團以上開帳戶收受告訴人匯款乙事，即認被告有非法犯
    行之幫助犯意或行為。　　　
　㈣綜此，公訴意旨所持論據不足證明被告有幫助詐欺取財等犯
    行。此外，復無其他積極證據足資證明被告有何幫助詐欺取
    財等犯行，揆諸首揭法律規定及判例意旨，此部分既不足為
    被告有罪之積極證明，基於無罪推定之原則，自應為被告無
    罪判決之諭知。 　　
據上論斷，應依刑事訴訟法第299條第1項前段、第301條第1項前
段，銀行法第125條第1項前段、第136 條之1，刑法第11條、第2
8條、第59條、第51條第5款、第74條第1項第1款、第2項第3款、
第38條之1第5項、第38條之2第2項，判決如主文。　　　
本案經檢察官林清安提起公訴，檢察官林卓儀到庭執行職務。
中　　華　　民　　國　　111 　 年　　1　　月　　12　　日
                  刑事第二庭   審判長法  官  陳淑芳
                                     法  官  徐煥淵
                                     法  官  王振佑
以上正本證明與原本無異。
如不服本判決應於收受判決後20日內向本院提出上訴書狀，並應
敘述具體理由；其未敘述上訴理由者，應於上訴期間屆滿後20日
內向本院補提理由書（均須按他造當事人之人數附繕本）「切勿
逕送上級法院」。
                                書記官  王淑燕
中　　華　　民　　國　　110 　年　　 1　　月　　12　　日
附件:
1.本院110年10月27日本院調解程序筆錄(被害人陳文情、林寶
  春、葉百合、孔麗祝)。
2.110年10月1日和解協議書(被害人蔡炎輝)。
3.110年11月4日和解協議書(被害人古福光)。
4.110年和解協議書(被害人陳美勤)。
5.110年11月8日和解協議書(被害人林千惠)。
附表一： 
編號 投資人 投資時間  投資金額  (新臺幣)  投資方式 1 陳文情 108年1月初 46,000元 現金 2 林寶春 107年11月間 46,000元 現金 3 周莉欣 107年4月迄今 104萬元 現金或匯款 4 李家芊  107年間迄今 75,000元 以朱程希之欠款投資 5 游祐章 107年7、8月間 40萬元 現金 6 蔡炎輝 107年8、9月間 100萬元 現金    合計: 2,607,000元  
附表二:
編號 投資人 投資時間 投資金額 (新臺幣) 認股數 約定每月紅利餘額(新臺幣) 已否分紅 1 葉百合 108.1.26 前之某日   2萬元   2股    600元 108.1.26  分6000元 109.4.25  分6000元 2 孔麗祝 108.1.22 前之某日   1萬元   1股    300元 108.1.22  分3000元 3 袁藝珊 108年間   2萬元    2股    600元  不  詳 4 古福光 108年間    5萬元   5股   1500元  不  詳 5 周莉欣 108.2.28 前之某日   1萬元   1股    300元  108.2.28  分3000元 6 洪淑茹 108.1.15 前之某日   2萬元   2股     600元  108.1.15  分3000元 7 林寶春 107.11.8   5萬元   5股   1500元  不  詳 8 陳楊秀蘭 108年間   2萬元   2股    600元  不  詳 9 陳美勤 108年間   1萬元   1股    300元  不  詳 10 林千惠 108年間   3萬元   3股    600元  不  詳  11 方姵慈 108年間   1萬元   1股     300元  不  詳    合計:  25萬元    
附錄論罪科刑法條:
銀行法第125條第1項
違反第 29 條第 1 項規定者，處 3 年以上 10 年以下有期徒刑
，得併科新臺幣 1 千萬元以上 2 億元以下罰金。其因犯罪獲取
之財物或財產上利益達新臺幣一億元以上者，處 7 年以上有期
徒刑，得併科新臺幣 2 千 5 百萬元以上 5 億元以下罰金。